【裁判字號】    97,上易,165
【裁判日期】    970924
【裁判案由】    損害賠償
【裁判全文】
臺灣高等法院臺中分院民事判決  97年度上易字第165號
上  訴  人  台中汽車客運股份有限公司
法定代理人  乙○○
上  訴  人  甲○○
共      同
訴訟代理人  辛武律師
複  代理人  丙○○
被  上訴人  丁○○
訴訟代理人  王世勳律師
上列當事人間請求損害賠償事件，上訴人對於民國97年4月3日臺
灣臺中地方法院96年度訴字第2653號第一審判決提起上訴，本院
於97年9月10日言詞辯論終結，判決如下：
    主  文
原判決關於命上訴人給付超過玖拾捌萬仟陸佰拾元本息部
分，及該部分假執行之宣告，暨訴訟費用之裁判均廢棄。
上開廢棄部分，被上訴人在第一審之訴及其假執行之聲請均駁回
。
其餘上訴駁回。
第一、二審訴訟費用由上訴人連帶負擔三分之一，餘由被上訴人
負擔。
    事 實 及 理 由
一、被上訴人起訴主張略以：上訴人甲○○係上訴人台中汽車客
    運股份有限公司（下稱台中客運公司）之司機，於95年9月
    13日7時55分許，駕駛台中客運公司之車牌號碼077-FC營業
    用大客車，沿台中市○○路外側車道由西往東方向行駛，行
    經中清路105之7號前，未注意車前狀況且與在右側同向前行
    由被上訴人所騎乘之車牌號碼P2R-660號機車保持併行之安
    全間隔，致該營業用大客車之車身與右後輪碰撞被上訴人機
    車之左後照鏡，使被上訴人倒地後受有脾臟破裂、左側第1
    至9肋骨骨折、肺挫傷及氣血胸之重傷害。被上訴人因此受
    有(1)醫療費用新台幣（以下同）20,084元、(2)看護費55,800
    元、(3)工作損失192,000元，暨減少勞動能力損害1,103,470
    元(4)精神慰撫金1,000,000元等損害，為此依侵權行為，求
    為判命上訴人連帶給付2,371,354元，及自附帶民事起訴狀
    繕本送達翌日起至清償日止，按週年利率百分之5計算之利
    息暨供擔保以宣告假執行之判決。原審判命上訴人連帶給付
    12,787,203元及自附帶民事起訴狀繕本送達翌日起至清償日
    止，按週年利率百分之5計算之利息。並准被上訴人供擔保
    後准宣告假執行，而駁回其餘之訴（此部分未據聲明不服）
    ，上訴人就其敗訴部分提起上訴，被上訴人答辯聲明：上訴
    駁回。
二、上訴人則以：本件車禍發生時，上訴人甲○○所駕營大客車
    已完成超車動作而直線行駛於快車道上，被上訴人無駕照而
    駕駛機車，因閃避路邊停車而突然駛入快車道，以致擦撞上
    訴人甲○○右後車身，被上訴人具有相當過失，又其無照駕
    駛不諳路權觀念為本件肇事主因，上訴人甲○○行車未偏離
    車道並無過失。被上訴人請求勞動能力損害，關於不能工作
    期間、是否減少勞動能力有爭執，請求精神慰撫金金額過高
    ，應以300,000元為洽當等語。並聲明：被上訴人之訴駁回
    ；如受不利判決，願供擔保請准宣告免為假執行。原審判命
    上訴人連帶給付12,787,203元及自附帶民事起訴狀繕本送達
    翌日起至清償日止，按週年利率百分之5計算之利息。並准
    被上訴人供擔保後准宣告假執行，而駁回其餘之訴（此部分
    未據聲明不服），上訴人就其敗訴部分提起上訴，上訴聲明
    : (1)原判決關於上訴人敗訴部分廢棄。(2)上開廢棄部分，被
    上訴人於第一審之訴駁回及假執行之聲請駁回。(3)第一、二
    審訴訟費用由被上訴人負擔。
三、上訴人另於本院補陳:
  (一)上訴人所駕駛之公車案發時係直行，而被上訴人所駕重型機
    車係閃避路邊違規停車而急行轉彎，撞擊上訴人所駕公車之
    右後輪，上訴人當時並無行車之違規，亦無從防範突如其來
    之撞擊，被上訴人顯未按規定超線行駛為肇事主因。
  (二)台灣省台中市區車輛事故鑑定委員會鑑定意見書中，陳車已
    在李車右側或右側稍前併行行駛，即係李車偏左閃避路邊停
    車，同時超越陳車時適陳車亦偏左行駛，致兩車發生擦撞。
    由此可證被上訴人偏左行駛，而造成肇事主因，原判決未將
    上所三主因列為過失百分比，而以上訴人應負百分三十五，
    於法顯於不合。
四、得心證之理由:
  (一)上訴人主張原審認定上訴人甲○○未注意車前狀況及車間距
    離乙節實有誤會，按台灣省台中市區車輛行車鑑定委員會及
    台灣省車輛行車事故覆議鑑定委員會覆議結果均認上訴人甲
    ○○及被上訴人陳佩容無照駕駛重機車同向併行超越路邊停
    車互未注意併行之間隔，同為肇事原因，上訴人對此鑑定咸
    認固非無見，且汽車在未劃設慢車道之雙向二車道行駛時，
    應依下列規定: (1)均應在遵行車道內行駛。(2)在劃有分向限
    制線之路段，不得駛入來車之車道內。(3)在劃有行車分向線
    之路段，超車時得駛越，但不能併行競駛。(4)除準備停車或
    臨時停車外，不得駛出路邊線。道路交通安全規則第97條第
    l項定有明文。另道路交通安全規則第97條第l項第3款明定
    「在劃有行車分向線之路段，超車時得超越，但不能併行競
    駛」，依當時之情況上訴人所駕之公車已完成超越之動作，
    而被上訴人無照所駕之重機車在其右後當為不爭之事實，因
    擦撞之部份係上訴人所駕公車右後車輪擦撞及被上訴人左後
    照鏡。職是之故，行車在後之被上訴人違反注意車前狀況及
    車間距離之義務，既然其行車落後於上訴人即不應採取與上
    訴人併行違規行駛之行為，而應尾隨上訴人之大客車之後而
    行駛，倘欲超越大客車則應依道路交通安全規則第101條第1
    項之規定，由前車即上訴人甲○○所駕駛之大客車左側超越
    ，而不應併行競駛，自前車之右側超越，故被上訴人陳佩容
    駕駛機車行駛於前揭車禍路段併行大客車之右後乃屬違規行
    車之事實，原審認定上訴人有疏於注意車前狀況實有未洽，
    蓋肇事時早已完成超越，上訴人之公車早已在前。原審認定
    本案過失之比例，上訴人為百分之六十五，被上訴人為百分
    之三十五，實有未洽，依上開各節所論，上訴人如仍有過失
    充其量亦僅應負擔百分之二十云云。
  (二)然查，依原審卷附道路交通事故現場圖 (原審卷110頁)顯示
    ，兩造駕駛車輛碰撞位置已在超過該路邊停車位置之後，然
    當時被上訴人駕駛之機車係行駛在前，上訴人甲○○駕駛之
    大客車係自左後方行駛而來，堪認上訴人甲○○駕駛大客車
    ，疏未注意前車動態，且超越時疏未與其保持安全間隔；與
    被上訴人駕駛重機車，閃避前方停車向左偏入外側車道時，
    疏未注意左側直行來車動態並讓其先行，同為肇事原因。而
    按汽車行駛時，駕駛人應注意車前狀況及兩車併行之間隔，
    並隨時採取必要之安全措施。機器腳踏車行駛之車道，應依
    標誌或標線之規定行駛；無標誌或標線者，依下列規定行駛
    ：變換車道時，應讓直行車先行，並注意安全距離。由同向
    二車道進入一車道，應讓直行車道之車輛先行，無直行車道
    者，外車道之車輛應讓內車道之車輛先行。但在交通壅塞時
    ，內、外側車道車輛應互為禮讓，逐車交互輪流行駛，並保
    持安全距離及間隔。道路交通安全規則第94條第3項、第99
    條第1項第3款、第4款分別定有明文。本件上訴人甲○○於
    前揭時、地駕車時，未遵守上開規定而肇事，致被上訴人受
    有前開重傷害，其確有過失，足堪認定。並經臺灣省台中市
    區車輛行車事故鑑定委員會鑑定，暨臺灣省車輛行車事故覆
    議鑑定委員會覆議結果，亦同此認定。且上訴人甲○○因過
    失傷害並經臺灣臺中地方院判處罪刑在案（臺灣台中地方法
    院96年度中交簡字第1298號刑事簡易判決）。是被上訴人主
    張上訴人李元過失不法侵害，堪信為真實。
五、按因故意或過失，不法侵害他人之權利者，負損害賠償責任
    。受僱人因執行職務，不法侵害他人之權利者，由僱用人與
    行為人連帶負損害賠償責任。汽車、機車或其他非依軌道行
    駛之動力車輛，在使用中加損害於他人者，駕駛人應賠償因
    此所生之損害。不法侵害他人之身體或健康者，對於被害人
    因此喪失或減少勞動能力或增加生活上之需要時，應負損害
    賠償責任。又不法侵害他人之身體、健康、名譽、自由、信
    用、隱私、貞操，或不法侵害其他人格法益而情節重大者，
    被害人雖非財產上之損害，亦得請求賠償相當之金額，民法
    第184條第1項、第188條第1項、第191條之2、第193條第1項
    、第195條第1項分別定有明文。被上訴人既因上訴人甲○○
    之不法故意侵權行為而受有損害，依首揭規定，被上訴人自
    得請求上訴人連帶賠償其損害。茲就被上訴人得請求賠償之
    金額，審酌如后：
  (一)醫療費用及醫療用品費用，業經兩造於原審協議各按15,800
    元、4,284元計算，合計20,084元，被上訴人此部分請求即
    應准許。
  (二)看護費，業經兩造於原審協議按15,800元計算（含住院看護
    自95年9月19日起至95年9月27日止，共計9日，每日2,200元
    ；居家看護自95年9月28日起至95年10月27日止，共計30日
    ，每日1200元，合計55,800元，並有被上訴人提出看護證明
    書為憑），被上訴人此部分請求，亦應准許。
  (三)喪失或減少勞動能力損害：
  1.被上訴人因本件車禍受有脾臟破裂、左側第1至9肋骨骨折、
    肺挫傷及氣血胸等傷害，送醫後切除脾臟，已如前述。依據
    澄清綜合醫院中港分院96年10月25日澄高字第962763號函載
    明：「患者於95年9月13日至本院急診，當日緊急手術，行
    脾臟切除術，因為脾臟破裂大量內出血，另外合併左側肩胛
    骨骨折及左側第一至第九共九根肋骨骨折及左側氣、血胸，
    經胸管引流治療，術後於加護病房治療，95年9月19日轉普
    通病房，95年9月27日出院共計住院15天，95年10月2日、10
    月9日、10月16日門診複診，轉復健科治療，96年6月28日因
    運動會喘至門診複查2次」、「病患日後會有的主要問題為
    ：1.脾臟切除後，日後會有感染的風險。2.左側胸部可能因
    骨折後擴張不全，亦有呼吸困難情形，需做呼吸相關訓練」
    等語。而脾臟為人體器官之一，若遭切除，即無法再生回復
    應有功能，自影響人體器官之完整，且脾臟屬於淋巴器官，
    可過濾外來有害物質，如經摘除，將造成人體免疫力之減低
    等情，有被上訴人提出之相關文獻資料在卷可據；復查喪失
    脾臟亦屬勞工保險殘廢給付標準表第48項之障害，自會導致
    傷者之勞動能力減少，堪認被上訴人受有喪失或減少勞動能
    力之損害。被上訴人係77年3月30日生，自95年9月13日受傷
    之日起至年滿60 歲之日止，喪失或減少勞動能力期間共41
    年6月又8日，然被上訴人陳明僅按41年6月計算（見96年10
    月22日準備書狀），爰按此標準計算之。
  2.喪失勞動能力（不能工作）部分：
    按民法第193條因侵害他人身體或健康，以致喪失或減少勞
    動能力損害，其金額應就被害人受侵害前之身體健康狀態、
    教育程度、專門技能、社會經驗等方面酌定之，不能以一時
    一地之工作收入為準，應以其能力在通常情形下可能取得之
    收入為標準。查被上訴人受傷前於紅發食品有限公司擔任外
    場服務生，每月薪資16000元，已據兩造所不爭執，並有被
    上訴人服務證明書及稅務電子閘門資料在卷可憑。其喪失或
    減少勞動能力情形，依據澄清綜合醫院中港分院前開函文，
    被上訴人於95年9月13日急診入院，經進行脾臟切除術及胸
    管引流治療，術後於加護病房治療，同年月19日轉普通病房
    ，同年月27日出院共住院15日，95年10月2日、10月9日、10
    月16日門診複診，轉復健科治療，此後迄至96年6月28日因
    運動會喘門診複查2次，出院後固無密集就醫治療情形，再
    依其提出診斷證明書記載「宜休養52週」，固無從判斷長達
    52週（1年）期間係喪失（完全無法工作）或減少勞動能力
    。然按當事人已證明受有損害而不能證明其數額或證明顯有
    重大困難者，法院應審酌一切情況，依所得心證定其數額，
    民事訴訟法第222條第2項定有明文，原審因而斟酌被上訴人
    所受傷害非輕，曾接受脾臟切除術而住院15日、出院後約每
    週門診複查1次，嗣轉復健科治療，暨另兩造不爭執被上訴
    人出院後迄至95年10月27日有居家看護必要，暨被上訴人受
    傷前為餐飲業之外場服務生，此種工作型態極需體力勞動，
    縱於出院、復健及居家看護後一定期間，亦難以立即投入工
    作，因認被上訴人此部分損害，以不能工作（喪失勞動能力
    ）期間6個月計算為適當，故被上訴人請求此部分薪資損害
    96,000元，應予准許，核無不當，上訴人亦未就此再為爭執
    。
  3.減少勞動能力部分：
    上訴人駕駛前開營業大客車，於上揭時地與騎乘機車之被上
    訴人發生車禍，致被上訴人脾臟破裂、左側第1至9肋骨骨折
    、肺挫傷及氣血胸等傷害，送醫後切除脾臟，第按喪失脾臟
    屬勞工保險殘廢給付標準表第48項之障害，將導致傷者之勞
    動能力減少，已如前述。而按被保險人身體遺存障害，適合
    被保險人標準表之任何一項目時，按各該項目之殘廢等級給
    與之。勞工保險條例第55條第一款定有明文。而脾臟切除屬
    勞工保險殘廢給付標準表第48項之障害，殘廢等級九、給付
    標準為280 天。依勞工保險條例附表勞工保險殘廢給付標準
    表，最高殘廢等級一級、給付標準為1200日，被上訴人喪失
    脾臟屬九級殘廢、給付標準為280天，依此比例計算結果，
    被上訴人減少勞動能力應為23.33％（計算方式：280÷1200
    ＝23.3333）。故被上訴人於41年（即41年6月，減不能工作
    之6月）減少勞動能力之損害，依每月最低基本工資17,280
    元計算，受有其勞動能力損害，按年別5%複式霍夫曼係數扣
    除中間利息（第一年不扣除中間利息），其得請求賠償金為
    1,099,347元（計算式：17280×12×23.33%＝48377元，小
    數點以下四捨五入，下同；48377×41年之霍夫曼係數22.00
    000000＝0000000）。
  (四)精神慰撫金：按以人格權遭遇侵害，受有精神上之痛苦，而
    請求慰藉金之賠償，其核給之標準，須斟酌雙方之身分、資
    力與加害程度及其他各種情形核定相當之數額。且所謂「相
    當」，應以實際加害情形與其名譽影響是否重大及被害人之
    身分、地位與加害人之經濟情況等關係定之，最高法院86年
    度臺上字3537號判決意旨可參。爰審酌被上訴人因本件車禍
    受有脾臟破裂、左側第1至9肋骨骨折、肺挫傷及氣血胸等傷
    害，而其因而住院及進行手術，且因切除脾臟，將使免疫力
    降低，復將因肋骨骨折後擴張不全而有呼吸困難情形，又其
    甫滿20歲，正值青春年華，失去脾臟後難免對其身心造成創
    傷，暨兩造身分地位及財產情形（見原審97年3月3日言詞辯
    論筆錄及卷附之稅務電子閘門財產調件明細表）等一切情狀
    ，認被上訴人請求上訴人給付精神慰撫金1,000,000元，尚
    屬過高，應核減為700,000元始為允當。
六、再按，按損害之發生或擴大，被害人與有過失者，法院得減
    輕賠償金額或免除之；上開規定於被害人之代理人或使用人
    與有過失者，準用之，民法第217條第1項前段、第3項分別
    定有明文。此項規定之目的在謀求加害人與被害人間之公平
    ，倘受害人於事故之發生亦有過失時，由加害人負全部賠償
    責任，未免失諸過酷，是以賦與法院得不待當事人之主張，
    減輕其賠償金額或免除之職權。此所謂被害人與有過失，只
    須其行為為損害之共同原因，且其過失行為並有助成損害之
    發生或擴大者，即屬相當，不問賠償義務人應負故意、過失
    或無過失責任，均有該條項規定之適用。本件車禍肇事原因
    ，係因兩車同向行經肇事地點，因路旁停放之汽車佔據慢車
    道，雙方均因閃避而行駛於快車道，當時被上訴人駕駛之機
    車係行駛在前，上訴人甲○○駕駛之大客車係自左後方行駛
    而來，因上訴人甲○○駕駛大客車，疏未注意前車動態，且
    超越時疏未與其保持安全間隔；與被上訴人駕駛重機車，閃
    避前方停車向左偏入外側車道時，疏未注意左側直行來車動
    態並讓其先行，致兩車於超越該路邊停車位置後碰撞，雙方
    同為肇事原因。再者，上訴人辯稱被上訴人係無照駕駛，亦
    為事故發生之主因，惟駕駛執照僅為行政機關方便行政管理
    就駕駛能力所設之限制，與駕駛人之駕駛技術熟練與否無絕
    對關連。而被上訴人與有過失而肇事，其被上訴人請求上訴
    人賠償之金額應依民法第217條第1項規定予以酌減。本院斟
    酌上開各情，認原告就損害之發生及擴大亦同負50%之與有
    過失，認應免除上訴人50%之賠償金額。依此計算，被上訴
    人得請求上訴人賠償之金額為983,633元（計算式：20,084
    ＋55,800＋96,000＋1,095,382＋700,000)×50%＝983,633
    ）。
七、綜上所述，被上訴人本於侵權行為，請求上訴人給付2,371,
    354元，及及自起訴狀繕本送達翌日，至清償日止按週年利
    率百分之五計算之利息，於賠償983,633元，及自起訴狀繕
    本送達翌日即96年5月23日起至清償日止，按年息5%計算之
    利息範圍內，為有理由，應予准許。逾此部分所為之請求，
    為無理由，應予駁回。又，上開應准許部分，兩造均陳明願
    供擔保，請准、免宣告假執行；至於被上訴人敗訴部分，其
    假執行之聲請失所附麗，應併予駁回。原審就超過上開應准
    許部分，為上訴人敗訴之判決，並為假執行之宣告，自有未
    洽。上訴意旨就此部分指摘原判決不當，求予廢棄改判，為
    有理由。至於上開應准許部分，原審判命上訴人給付，並為
    假執行之宣告，核無違誤，上訴意旨，就此部分，仍執陳詞
    ，指摘原判決不當，求予廢棄，為無理由，應駁回其上訴。
八、兩造其餘主張陳述及所提之證據，經本院審酌後，認均不影
    響本判決之結果，不予一一論述，附此敘明。
據上論結，本件上訴為一部有理由，一部無理由，依民事訴訟法
第450條、第449條第1項、第79條，判決如主文。
中    華    民    國    97    年     9    月    24    日
                  民事第五庭    審判長法  官  林陳松
                                      法  官  古金男
                                      法  官  鄭金龍
以上正本係照原本作成。
兩造均不得上訴第三審。
                                      書記官  陳振海
中    華    民    國    97    年    9     月    25    日
                                                      Ａ


司法院資訊處製作；財團法人民間司法改革基金會備份。
